【裁判字號】    94,上訴,2793
【裁判日期】    951215
【裁判案由】    違反期貨交易法
【裁判全文】
臺灣高等法院刑事判決                94年度上訴字第2793號
上  訴  人  臺灣臺北地方法院檢察署檢察官
被      告  乙○○
                    香港永久居民
            丙○○
                    香港永久居民
            丁○○（原名魏雨涵）
            戊○○
            甲○○
上列上訴人因被告違反期貨交易法案件，不服臺灣臺北地方法院
93年度訴字第408號，中華民國94年7月18日第一審判決（起訴案
號：臺灣臺北地方法院檢察署91年度偵字第24671號），提起上
訴，本院判決如下：
    主  文
上訴駁回。
    理  由
一、本案經本院審理結果，認第一審判決對被告乙○○為免訴之
    判決，對被告丙○○、丁○○、戊○○、甲○○為無罪之諭
    知，核無不當，應予維持，並引用第一審判決書記載之證據
    及理由（如附件）。
二、檢察官上訴意旨略以：(一)依臺灣士林地方法院九十一年度訴
    字第一三一號確定判決內容觀之，被告乙○○在該案係犯期
    貨交易法第一百十二條第五款之罪，惟本件被告乙○○被訴
    之犯罪事實，係犯同法同條第三款之罪，兩案犯罪時間雖相
    近，惟係觸犯構成要件互異之罪名，並非刑法第五十六條規
    定之連續犯，無裁判上一罪關係，非屬同一案件，本件被告
    乙○○被訴犯罪事實自不為上開確定判決既判力所及，原審
    判決認事用法，自有違誤甚明。(二)被告乙○○、丙○○、丁○○、戊○○、甲○○等人有經營期貨事業等情，業經證人
    即曾在九十二年二月起至同年十二月止任職於「鏝鈮網路資
    訊公司」擔任總機職務之陳嫻蓁（原名陳嘉媛）於九十二年
    三月十四日偵訊時結證屬實，且於九十三年十二月十五日審
    理時到庭指認作證，被告乙○○等五人犯行已堪認定，原審
    判決僅因被害人陳香華無法指認，即認無法證明被告等人之
    犯行，應屬率斷，且未於判決理由中敘明證人陳嫻蓁之證詞
    之判斷，其判決未附理由甚明等語。
三、被告乙○○部分
  (一)被告行為後，刑法第五十六條連續犯之規定，業於九十四年
    二月二日修正公布刪除，並於九十五年七月一日施行，則被
    告之犯行，因行為後新法業已刪除連續犯之規定，此刪除雖
    非犯罪構成要件之變更，但顯已影響行為人刑罰之法律效果
    ，自屬法律有變更，依新法第二條第一項規定，應比較新、
    舊法結果，適用較有利於被告之法律（最高法院九十五年第
    八次刑事庭會議決議參照）。本案被告乙○○經起訴之犯行
    ，與其經臺灣士林地方法院九十年度訴字第一三一號刑事確
    定判決認定之犯罪事實，如成立連續犯而有裁判上一罪關係
    ，則本案起訴之犯罪事實即為上開確定判決效力所及，應對
    被告諭知免訴之判決。如依修正施行後之規定，則屬數罪併
    罰案件，應併合處罰，相比較之下，自以適用修正前刑法規
    定有利於被告，合先敘明。
  (二)按臺灣士林地方法院九十年度訴字第一三一號刑事確定判決
    固然認定被告係犯期貨交易法第一百十二條第五款之擅自經
    營期貨經理事業、期貨顧問事業罪，本案檢察官起訴則認被
    告係犯期貨交易法第一百十二條第三款之罪嫌。然查臺灣士
    林地方法院九十年度訴字第一三一號刑事確定判決認定被告
    之犯罪事實，係「．．．遊說新進人員成為外匯保證金交易
    之客戶，．．．客戶須繳交美金一萬元之保證金開戶，由香
    港CORNBELL FINANCE GROUP LIMITED與客戶簽訂外匯保證金
    買賣契約，交易標的為歐元、日元、英鎊及瑞士法郎，交易
    係以『口』為單位，每『口』美金五百元，約定操作滿一百
    口始得取回本金與利潤，客戶可利用富康公司設於台北市○○路○段十七號七樓之九之電腦設備，查詢外匯交易之即時
    報價資訊與線路圖，並由姚培震、陳儀興、乙○○提供相關
    外匯技術分析資訊，再由客戶自行決定買賣價位、口數或簽
    署空白交易單授權富康公司人員代客戶決定買賣價位、口數
    ，委由富康公司以電腦向香港交易商下單，進行外匯保證金
    交易，香港CORNBELL FINANCE GROUP LIMITED則於平倉時扣
    取每口八十美元之手續費，並退傭部分予富康公司，以此方
    式未經許可，擅自經營期貨經理事業、期貨顧問事業。」。
    本案起訴之犯罪事實則為「誘勸其他應徵人員轉為公司客戶
    ，從事外匯保證金之買賣，致使陳香華、張添壽等新進人員
    誤信，先後透過國內經辦外匯銀行匯款到指定之香港上海匯
    豐銀行（The Hongkong And Shanghai Banking Corp）Etra
    de Profits Limited（帳號：0000000000號）之帳戶內，作
    為從事外匯保證金買賣之保證金，進行歐元、日幣、美金等
    外匯期貨之買賣，鏝鈮公司並提供電話供客戶查詢貨幣報價
    及敲價下單，從中收取每口八十美元之佣金、手續費，．．
    ．」。其中除有無由乙○○等公司人員接受客戶委任從事全
    權委託期貨交易業務及是否提供研究分析意見或建議不同外
    ，其餘關於接受客戶自行下單進行外匯保證金交易之基本犯
    罪事實及行為態樣均完全相同，此部分被告前後兩次犯行顯
    然具有連續犯之關係，本案檢察官起訴之犯罪事實自為前開
    確定判決效力所及，至於前後兩案檢察官起訴及確定判決所
    適用之法條雖非一致，然此或係因法律見解不同所致、或係
    因被告另牽連犯有其他罪名所致，對前開論斷仍不生影響。
    原判決就此部分所為之論述雖嫌簡略，結論仍無不合。此部
    分檢察官之上訴自無理由。
  (三)又行為後法律有變更者，依修正前刑法第二條第一項之規定
    ，以適用裁判時法為原則，如行為時法有利於行為人，則例
    外適用行為時法；依修正後刑法第二條第一項規定，以適用
    行為時法為原則，惟如裁判時法有利於行為人，則例外的適
    用裁判時法。以往實務見解，認原判決未及比較適用新舊法
    時，上訴後，雖比較結果以舊法有利於行為人，而原判決別
    無其他撤銷事由，仍應由本院以此為由撤銷改判。惟修正後
    之規定係以適用行為時法為原則，因此原判決雖未及比較適
    用，然上訴本院後，經比較新舊法，行為後之法律並非較有
    利於行為人，仍應適用行為時法，則原判決適用行為時法即
    無不當，自不構成撤銷之事由。
四、被告丙○○、丁○○、戊○○、甲○○部分
    本案檢察官認被告丙○○、丁○○、戊○○、甲○○涉有上
    開罪嫌，無非係以證人陳嫻蓁（原名陳嘉媛）於偵查及原審
    中證言資為主要之論據。然查刑法上共同正犯之成立，係以
    主觀之犯意及客觀之行為標準，凡以自己共同犯罪之意思而
    參與犯罪，無論其所參與實施者係犯罪構成要件之行為，或
    實施犯罪構成要件以外之行為，均為正犯；如以幫助他人犯
    罪之意思而參與犯罪，而其所參與實施者為犯罪構成要件之
    行為，亦為正犯。而是否成立共同正犯，自須依嚴格之證據
    予以證明。查被告丙○○、丁○○、戊○○、甲○○均堅決
    否認有參與經營鏝鈮公司而共同違反期貨交易法等犯行，證
    人陳嫻蓁在原審雖證稱被告丙○○、丁○○、戊○○、甲○○均在鏝鈮公司任職等語，惟查證人陳香華於臺北市調查處
    供稱：勸誘其從事外匯買賣及與其接觸之人員分別為邱姓婦
    人、一名香港人「JASON」、及「TRACY」、一名陳姓男子等
    人（偵字第一卷第六頁反面、第七頁、偵字第二卷第十三頁
    反面），另於偵查及原審中證稱未曾見過被告丙○○、丁○○、戊○○等人明確（偵字第一卷第一二０頁反面、偵字第
    二卷第十二頁正、反面、第四十二頁、原審卷第一二四頁反
    面、第一二五頁）；證人張添壽在調查處供稱：係香港人「
    阿森」及「MANDY」、「BECKY」等人教其操作期貨及下單買
    賣（偵字第一卷第十頁正、反面），另於偵查中分別陳稱未
    見過被告丙○○、丁○○、戊○○、甲○○等語（偵字第二
    卷第十三頁、第四十二頁）；證人許瑜珊於偵查中證稱：魏
    雨涵、戊○○像是學員等語（偵字第二卷第一一四頁）；則
    證人陳嫻蓁證述之內容與證人陳香華、張添壽、許瑜珊所證
    述之內容已非一致。又被告乙○○及其餘不詳之香港人士多
    人屢屢招募新進人員在該處工作或實施訓練，前往應徵或接
    受訓練者對於被告乙○○等人所為未必有自己共同犯罪之意
    思聯絡，亦未必均參與犯罪構成要件行為之實行，此由證人
    許瑜珊、陳嫻蓁均曾應徵在該處長期擔任總機、庶務等工作
    ，並曾負責新進人員面試等工作，然竟均未經列為共同被告
    即可佐證。故被告丙○○、丁○○、戊○○、甲○○等人，
    或曾因前往探視其父、及前往應徵等緣故出入該處或在該處
    工作，然而本案並無足以證明被告丙○○、丁○○、戊○○
    、甲○○四人與被告乙○○及其餘實際從事違反期貨交易法
    犯行之不詳人士間有自己共同犯罪之意思聯絡，或曾參與實
    施犯罪構成要件之行為之確切證據存在，仍不能僅憑被告等
    曾前往應徵工作或在前往該處等事實，即推斷被告等必定有
    共同違反期貨交易法之犯行。此部分檢察官之上訴亦無理由
    。
五、綜上所述，本件原判決之理由雖嫌疏略，結論仍無不合，檢
    察官之上訴為無理由，應予駁回。被告乙○○部分並不經言
    詞辯論為之。
據上論結，應依刑事訴訟法第三百七十三條、第三百六十八條、
第三百七十二條，判決如主文。
本案經檢察官呂文忠到庭執行職務。
中    華    民    國    95    年    12    月    15    日
                  刑事第十九庭  審判長法  官  宋  祺
                                      法  官  陳憲裕
                                      法  官  黃俊明
以上正本證明與原本無異。
如不服本判決，應於收受送達後十日內向本院提出上訴書狀，其
未敘述上訴之理由者並得於提起上訴後十日內向本院補提理由書
（均須按他造當事人之人數附繕本）。
                                      書記官  張美華
中    華    民    國    95    年    12    月    18    日


司法院資訊處製作；財團法人民間司法改革基金會備份。
